臺灣高等法院台中分院民事判決　八十九年度上易字第二四一號
　　上　訴　人　新中堡建設股份有限公司
　　法定代理人　庚○
　　訴訟代理人　壬○○
 　 被　上訴人　癸○○
　　　　　　　　兼甲○○之承受.
　　　　　　　　即甲○○之承受.
　　　　　　　　即甲○○之承受.
　　　　　　　　即甲○○之承受.
　　　　　　　　即甲○○之承受.
　　　　　　　　即甲○○之承受.
右當事人間請求返還買賣價金事件，上訴人對於中華民國八十九年五月四日台灣苗栗
地方法院八十八年度訴字第十二號第一審判決提起上訴，本院判決如左：
    主    文
上訴駁回。
第二審訴訟費用由上訴人負擔。
    事    實
甲、上訴人方面：
一、聲明：求為判決：
  (一)原判決關於命上訴人給付被上訴人癸○○新台幣參拾貳萬貳仟元，被上訴人甲○
    ○（由被上訴人辛○○、乙○○、己○○、戊○○、丙○○、丁○○等六人承受
    訴訟）、辛○○新台幣肆拾柒萬肆仟元，及各自民國八十八年二月二十七日起至
    清償日止，按年息百分之五計算之利息部分與該部分假執行之宣告暨負擔該部分
    訴訟費用之裁判均廢棄。
  (二)右廢棄部分被上訴人在第一審之訴及假執行之聲請均駁回。
  (三)第一審及第二審之訴訟費用均由被上訴人負擔。
二、陳述：除與原判決所載者相同，予以引用，補稱：
  (一)依上訴人與被上訴人間所簽訂房屋預定買賣契約書第四條約定，即被上訴人應依
    附件(六)付款明細表於接到上訴人通知五日內以現金繳付買賣期款，另依該契約書
    第十八條第二款亦約定，被上訴人自應繳日起逾期三十日經上訴人催告後，仍不
    依約繳付時，上訴人得解除契約並沒入已付之簽約金及房屋期款充作違約金及損
    害賠償金。是依上揭第四條及第十八條第二款之約定，既屬損害賠償總額預定性
    質之違約金，則一旦有債務不履行發生時，上訴人自得不待舉證證明其所受損害
    係因債務不履行所致及損害額之多寡，均得按約定之違約金，請求被上訴人支付
    ，亦即無庸返還被上訴人所繳納之房屋價金。又損害賠償總額預定性質違約金既
    係當事人為確保債務人之履行，所約定不履行債務時應為之給付，衡理自無庸審
    視債務人違約之程度和債權人因該債務不履行時所受損害，以為衡量之標準，否
    則顯有違雙方真意，亦與法不符，況上訴人早已於民國（以下同）八十六年一月
    三十日即已辦妥第一次建物保存登記予被上訴人，上訴人屢向被上訴人催討所積
    欠之價金，迄至八十七年十二月間均未前來依期繳款，其間上訴人實受有利息損
    失、建物折舊損失及房地產市場不景氣所致系爭房屋跌價損失等，而系爭房屋迄
    仍未能售出，上訴人所受損失實遠超過上訴人所沒收之違約金，是故上訴人依約
    定沒收被上訴人所繳納之價金，填補上訴人所受損失，自屬有理由。
  (二)又系爭違約金性質，即係債務不履行之損害賠償總額性質之違約金，而所謂債務
    不履行之損害賠償原即包括所受損害及所失利益兩項金額，內政部八十五年八月
    十二日台（八五）內地字第八五八○五三一號函補充修正之預售屋買賣契約書範
    本第二十二條規定，買方違反付款條件及方式之規定者，賣方得沒收房地總價百
    分之二十計算之金額，計算違約金多寡，此部分應係指本件被上訴人如能如期履
    行契約，上訴人所得享受之利益，亦即該房地總價百分之二十計算之金額僅可視
    為上訴人所失利益；至就上訴人所受損害言，比較被上訴人購買同棟百貨大樓地
    上第二層編號A32號及A33號房屋及毗鄰該棟大樓之房地價格，均因經濟轉衰，致
    房價跌至當初售價四成左右，此部分價差之損失，豈是上訴人應自行吸收，而不
    得據向被上訴人請求損害賠償。原審顯未考量上訴人此部分所受損害更大，則上
    訴人藉以沒收被上訴人所支付之價金以填補上訴人所受損失，自屬有理由。
  (三)況衡情以論，原審判決所參酌內政部八十五年八月十二日台（八五）內地字第八
    五八○五三一號函補充修正之預售屋買賣契約書範本第二十二條規定，於現今房
    地產市場言，根本顯失公平，亦不切實際，蓋上述預售屋買賣契約書範本之規範
    並不明確，僅言買方違反付款條件及方式之規定時，賣方得沒收房地總價百分之
    二十計算之賠償總額預定性違約金，因該規範性質看對兩造並不生拘束力；再者
    該規範根本未論及現今房地產大跌之情形，此種規範根本不公平，蓋現今房地產
    大跌早已超過二成以上，若云每人均可據此無條件解約，且只需負擔二成賠償，
    恐無任何一家建設公司可以承擔。
三、證據：補提同棟大樓地上上層買賣契約書、苗栗市○○路六○八號房屋、法院拍
    賣公告、銀座百貨廣場大樓房屋預定買賣契約書等影本各一份為證。
乙、被上訴人辛○○、乙○○、己○○、戊○○、丙○○、丁○○方面：
一、聲明：求為判決：
  (一)上訴駁回。
  (二)訴訟費用由上訴人負擔。
二、陳述：除與原判決所載者相同，予以引用，補稱：
  (一)違約金本應推定為損害賠償之預約，關於其數額，當事人雖不妨於事前預為約定
    ，倘與實際損害顯相懸殊，法院自須依一般客觀事實、社會經濟狀況及當事人所
    受損害等情，酌予核減。又關於違約金酌減數額之酌減標準，應以債權人可得享
    受之一切利益為衡量標準，因契約解除所生之損害則不在斟酌之列，是上訴人主
    張系爭房地迄今未能出售，且有房地跌價等情，據為主張原判決審酌違約金不當
    ，要無理由。
  (二)原審參酌內政部八十五年八月十二日台（八五）內地字第八五八○五三一號函補
    充修正之預售屋買賣契約書範本第二十二條規定以定本件違約金數額，而上揭函
    文揭示契約書範本制定乃係依一般客觀事實及社會經濟狀況以定，原判決據為判
    決違約金審酌依據，尚非無見。復且，依最新九十年九月三日內政部台（九十）
    內中地字第九○八三六二八號公告修正之預售房屋契約書範本第二十七條第二項
    ，已修正為賣方得沒收之房地總價最高不得超過百分之十五計算之金額，益徵原
    審以修正前範本所載總價百分之二十全數違約金之裁認，已為最高標準之適用。
  (三)又上訴人雖提出二件房地法院拍賣價格主張目前確有房地跌價之情，惟該二件房
    地拍賣，其一已為四拍，另一則達六拍程度，顯見其初始鑑定後之市價非僅如此
    ，而拍售未有人進行承買因素甚多，非得以此逕認目前市價已有低落之情。復且
    其中同與被上訴人承購之銀座百貨廣場大廈之買受戶，即係因上訴人於出售後未
    能如期進行經營百貨商場開幕，乃致造成承買意願低落，上訴人將此損失歸咎於
    被上訴人承擔，亦無理由。
三、證據：補提九十年九月三日內政部台（九十）內中地字第九○八三六二八號公告
    修正之預售房屋契約書範本影本一份為證。
丙、被上訴人癸○○未於言詞辯論期日到場亦未以具狀作何任聲明或陳述。
    理    由
一、本件被上訴人甲○○於民國八十八年七月十三日死亡，應由其與原配偶林湯九妹
    （已歿）所出之次女乙○○、三女己○○、四女戊○○、現尚生存之配偶辛○○
    及所出之長男丙○○、次男丁○○等六人共同繼承，業據被上訴人辛○○提出戶
    籍謄本為證，茲乙○○、己○○、戊○○、辛○○、丙○○、丁○○聲明承受甲
    ○○之訴訟，核無不合。
二、被上訴人癸○○經合法通知，未於言詞辯論期日到場，核無民事訴訟法第三百八
    十六條各款所列情形，爰依上訴人之聲請，由其一造辯論而為判決。
三、本件被上訴人主張：伊等於民國（以下同）八十三年三月間與上訴人就坐落苗栗
    市○○段二七三之一號等土地上所建「銀座百貨廣場」第四層編號八號，面積八
    ．五八坪（門牌號碼為苗栗市○○里○○路六０六號四之一）（以下簡稱系爭房
    屋）簽訂之房屋預定買賣契約，因系爭房屋有甚多瑕疵未予修繕及委託管理顧問
　　公司經營部份履行顯有困難，已陷於給付不能，經伊等於八十七年十一月五日為
　　定期催告後，於同年十二月四日通知上訴人解除契約，兩造間之契約既經伊等以
　　瑕疵擔保及債務不履行為由解除，爰請求上訴人返還被上訴人癸○○已給付之六
　　十萬八千元，被上訴人甲○○、辛○○已給付之九十八萬六千元，並均自訴狀繕
　　本送達之翌日即八十八年二月二十七日起至清償日止，按年息百分之五計算之利
　　息。又伊等預見上訴人有難為對待給付之虞，而為不安之抗辯，拒絕辦理貸款，
　　上訴人自非得以據以解除契約。另縱認伊等拒絕辦理貸款已構成違約之事由，而
　　認為契約業經上訴人解除，惟依兩造間契約就違約金之約定顯屬過高，有違公平
　　原則，請求予以酌減，並請求上訴人就核減部份外之價金返還於伊等語。
四、上訴人則以：系爭房屋並無被上訴人所指瑕疵，伊與受託管理公司間之契約關係
    亦與伊無涉，被上訴人均不得據以作為解除買賣契約之事由。本件買賣契約係因
    被上訴人違約，拒不繳納價金，經伊催告逾期仍未履行而依法解除契約，伊乃依
    約沒收被上訴人已繳納之價金充為違約賠償金，且該違約金之約定並無違反公平
    原則及過高之情形等語，資為抗辯。
五、查本件被上訴人主張上訴人於八十三年三月間與被上訴人分別簽訂銀座百貨大樓
    房屋預定買賣契約（以下簡稱系爭契約），將前開系爭房屋分別以價金新台幣（
    以下同）一百四十三萬元、二百五十六萬元出售予伊等，其中，被上訴人癸○○
    已付六十萬八千元，被上訴人甲○○、辛○○則已付九十八萬六千元，其餘價金
    約定俟建物完成交付時，以貸款給付等情，為兩造所不爭執，並有被上訴人於原
    審提出之房屋預定買賣契約書及付款明細表為證，堪信屬實。另被上訴人主張曾
    於八十七年十一月五日為定期催告，及於同年十二月四日通知上訴人解除契約之
    事實，及上訴人所辯於八十七年八月十一日函催被上訴人給付尾款，並於八十七
    年十二月二十二日通知被上訴人解除契約之事實，均為兩造所不爭執，並有存證
    信函影本三紙在卷可稽，是本件所應審酌者乃在於兩造間之契約究係經由有解除
    權之何方行使解除權而解除？
六、經查，被上訴人主張系爭房屋有瑕疵及系爭房屋委託管理顧問公司經營部份之履
    行顯有困難，上訴人已陷於給付不能云云，為上訴人所否認，被上訴人就此有利
    於己之事實，復未舉證以實其說，自不足採。是被上訴人主張兩造間之買賣契約
    經其於八十七年十二月四日通知上訴人而解除，自屬無據。反之，依兩造所定系
    爭契約書第四條約定，被上訴人應依附件（六）付款明細表於接到上訴人通知五
    日內以現金繳付買賣期款，另依該契約書第十八條第二款復約定，被上訴人自應
    繳日起逾期三十日經上訴人催告後，仍不依約繳付時，上訴人得解除契約並沒入
    已付之簽約金及房屋期款充作違約金及損害賠償金。依約被上訴人既負有按期先
    為給付價金之義務，不能主張同時履行抗辯權，而被上訴人主張之事由復與不安
    抗辯權有間，被上訴人自不得拒絕自己之給付。是上訴人所辯兩造間之買賣契約
    ，因可歸責於被上訴人未依期繳納價款之事由而經上訴人合法解除一節，應屬可
    採。
七、按當事人得約定債務人不履行債務，應支付違約金。違約金除當事人另有訂定外
    ，視為因不履行而生損害之賠償總額，但如約定債務人不於適當時期，或不依適
    當方法履行債務時，即須支付違約金者，債權人於債務不履行時，除違約金外，
    並得請求履行或不履行之損害賠償，民法第二百五十條定有明文，是除另有訂定
    外，當事人間違約金之約定視為因不履行而生損害之賠償總額預定。依兩造間房
    屋預定買賣契約書第四條約定：「甲方（即被上訴人）應付房屋總價款同意按照
    附件（六）付款明細表，於接到乙方（即上訴人）書面通知五日內以現金按期給
    付買賣期款，甲方若逾期給付時依本約第十八條第（二）款之規定辦理．．．」
    ，而依同契約第十八條第（二）款約定：「甲方不按期付清應繳期款時，自該期
    通知應繳日第五日起，依銀行短期抵押放款利率之上限按日加計滯納金予乙方，
    自應繳日起逾期十五日，甲方仍未給付時，按日息仟分之壹加計滯納金，自應繳
    日起逾期三十日經乙方催告，甲方仍不依約繳付時，視同甲方自願無條件放棄承
    買權利，乙方認定甲方故意違約，屆時無須以甲方違約之聲明通知，乙方得逕行
    解除契約。甲方已繳付之簽約金及房屋期款任由乙方沒入充作違約金及對乙方之
    損害賠償金。甲方不得請求價金返還，且本約之房屋由乙方收回自行處分。」，
    此一約定乃損害賠償預定性質之違約金，並為兩造所不爭執。而損害賠償額預定
    性違約金，係一旦有債務不履行情事發生，債權人即不待舉證證明其所受損害係
    因債務不履行所致及損害額之多寡，均得按約定之違約金，請求債務人支付。
八、惟按約定之違約金額過高者，法院得減至相當之數額，民法第二百五十二條定有
    明文。而當事人約定之違約金是否過高，應就具體個案中就當事人約定違約金之
    性質、客觀事實、社會經濟情狀及當事人所受損害並債務人若能如期履行可得享
    受之一切利益數額以為酌定標準，惟約定之違約金是否過高乃為事實問題，法院
    應就債務人若能如期履行債務時，債權人可得享受之利益暨因債務人違約，債權
    人所受損害等為衡量之標準，以為酌定（最高法院四十九年度台上字第八０七號
    判例參照）。本件上訴人依上開兩造買賣契約之約定，將被上訴人已付之價金充
    作違約金，予以沒收固非無據。然按違約金既係當事人為確保債務之履行，所約
    定不履行債務時應為之給付，衡理自應以債務人違約輕重以為斷，例如違約之時
    期較長或違約之時間較早者，始須受較高額之違約罰款，不應反其道而行。本件
    係屬預售屋之買賣，被上訴人之繳款係配合各工期而分期付款，則依前開買賣契
    約之約定，倘買方愈早違約不付期款，違約之情節愈嚴重，因所繳價款尚少，所
    被沒收之金額反而較少。而如繳交之價款較多者（如接近完工時），違約之情節
    應屬較輕，所遭沒收之金額卻更多，顯有失違約金係為確保債務履行之本意（最
    高法院八十三年台上字第二二九號判決參照）。查本件被上訴人於違約不再繳交
    價金時，房屋已經完工，被上訴人癸○○所繳付之價金已達六十萬八千元（總價
    一百四十三萬元，貸款部分八十六萬元），僅餘貸款撥付部分尚未履行，被上訴
    人甲○○、辛○○所繳付之價金已達九十八萬六千元（總價二百五十六萬元，貸
    款部分一百五十三萬元），僅餘自備款四萬四千元及貸款撥付部分尚未履行，依
    上揭說明，渠等違約之情節應屬較輕者，若由上訴人將渠等已繳納之全部價金予
    以沒收，顯失情理之平，被上訴人請求酌減違約金，依首開法條說明，即屬有據
九、茲參酌內政部八十五年八月十二日台（八五）內地字第八五八０五三一號函補
    充修正之預售屋買賣契約書範本第二十二條規定，買方違反付款條件及方式之規
    定者，賣方得沒收房地總價百分之二十計算之金額。而本件被上訴人如能如期履
    行契約，上訴人所得享受之利益亦未逾上開金額（參照財政部核定最近十年間之
    房地產買賣業同業利潤標準），則本件被上訴人癸○○與上訴人間就系爭房屋之
    買賣總價為一百四十三萬元，則其違約金以二十八萬六千元為上限始為允當，另
    被上訴人甲○○、辛○○與上訴人間就系爭房屋之買賣總價為二百五十六萬元，
    則其違約金以五十一萬二千元為上限始為允當，是上訴人以被上訴人癸○○已繳
    價金六十萬八千元、被上訴人甲○○、辛○○已繳價金九十八萬六千元為違約金
    予以沒收誠屬過高，酌情應予酌減。原審法院爰審酌上訴人因被上訴人違約所可
    能受之損失、被上訴人之違約情節、所繳價金之數額，暨近年來房地產景氣等情
    況，認上訴人僅得將被上訴人癸○○給付價款中之二十八萬六千元、被上訴人甲
    ○○、辛○○給付價款中之五十一萬二千元沒收。從而，被上訴人本於契約解除
    後回復原狀請求權，請求上訴人返還被上訴人癸○○三十二萬二千元、被上訴人
    甲○○、辛○○四十七萬四千元，暨均自訴狀繕本送達之翌日即八十八年二月二
    十七日起至清償日止，按年息百分之五計算之利息，自有理由。原審法院就此部
    分為被上訴人勝訴之判決，核無違誤。上訴意旨指摘原判決此部分不當，求予廢
    棄改判，為無理由，應予駁回。
十、本件事證已臻明確，兩造其餘之攻擊防禦方法及舉證，均對本判決之結果不生影
    響，爰不一一論述，併附敘明。
十一、據上論結，本件上訴為無理由，依民事訴訟法第四百四十九條第一項、第七十八
    條、第四百六十三條、第三百八十五條第一項前段，判決如主文。
中　　　華　　　民　　　國　　九十一　　年　　　四　　　月　　　九　　　日
~B1民事第三庭審判長法　官　陳照德
~B2　　　　　　　　法　官　曾謀貴
~B3　　　　　　　　法　官　陳成泉
右為正本係照原本作成。
不得上訴。
~B 　 　　　　　　書記官　劉恒宏
中　　　華　　　民　　　國　　九十一　　年　　　四　　　月　　 十一　　 日
                                                                        Ｈ
